---
title: "SAP projekt - Analiza filmova na IMDb-u"
author: "Mark Sarić, Jakov Vlahović, Duje Budiselić, Kristijan Šagovac"
date: "`r Sys.Date()`"
output:
  pdf_document: default
  html_document: default
---

```{r setup, include=FALSE}
knitr::opts_chunk$set(echo = TRUE)
library(readr)
library(dplyr)
library(corrplot)
library(nortest)
library(ggplot2)
library(gridExtra)
library(broom)
library(tidyr)
```

## Motivacija i opis problema

IMDB je najveća javno dostupna baza podataka o filmovima, serijama, glumcima, redateljima, scenaristima i mnoštvu drugih informacija vezanih uz kinematografiju. Osim samog prikaza podataka, IMDB dopušta korisnicima i ocjenjivanje te komentiranje filmova i serija. Analizom takvog skupa podataka moguće je doći do raznih zanimljivih zaključaka kao što su preferencije korisnika ili koje značajke čine film popularnim.

## Opis skupa podataka

Podatci se sastoje od opisa 5044 filmova preuzetih s internetskih stranica IMDB-a. Uz svaki film dane su i općenite informacije poput žanra filma, godine izdanja, zemlje podrijetla ili imena redatelja. Dodatno, dani su i metrički podatci kao što su budžet filma, zarada filma, IMDB ocjena i slično.

## Istraživačka pitanja

# Pitanje 1: Postoji li razlika u zaradi filmova namijenjenih za opću publiku (PG) i filmova namijenjenih za osobe određene dobi (R)?

Učitajmo podatke.

```{r}
filmovi = read.csv("Datasets/movie_IMDB.csv")
dim(filmovi)
head(filmovi)
```

Podaci se sastoje od 5043 filmova i 28 kategorija koje ih opisuju (varijabli). Koje to sve kategorije opisuju fimlove?

```{r}
names(filmovi)
```

Prvo pogledajmo koje se sve različite vrijednosti pojavljuju u stupcu "content_rating".

```{r}
table(filmovi$content_rating)
length(unique(filmovi$content_rating))
```

Vidimo da postoji više varijanti ocjena sadržaja namijenjenih za opću publiku: PG, PG-13 i TV-PG, dok sadržaj namijenjen osobama određene dobi ima samo jednu ocjenu, R. Budući da nas interesira razlika u zaradi filmova, pod filmove namijenjene općoj pubilci smatrat ćemo PG i PG-13, a TV-PG nećemo uzimati u obzir jer je on namijenjen televizijsikm emisijama i serijama.\
\
Objedinimo filmove ocijenjene s PG-13 i PG.

```{r}
filmovi1 = filmovi
filmovi1$content_rating[filmovi1$content_rating == "PG-13"] = "PG"
```

```{r}
table(filmovi1$content_rating)
length(unique(filmovi1$content_rating))
```

Sada možemo napraviti dvije varijable u koje ćemo spremiti podatke o filmovima kojima je "content_rating" ili PG ili R.

```{r}
filmovi_PG = filmovi1[filmovi1$content_rating == "PG",]
filmovi_R = filmovi1[filmovi1$content_rating == "R",]
dim(filmovi_PG)
dim(filmovi_R)
```

U novim tablicama trebamo očistiti stupac zarade ("gross") od Na vrijednosti kako ne bi bilo problema pri daljnjem računanju i provođenju statističkih testova.

```{r}
filmovi_PG_clean = na.omit(filmovi_PG)
filmovi_R_clean = na.omit(filmovi_R)
dim(filmovi_PG_clean)
dim(filmovi_R_clean)
```

```{r}
cat('Prosječna zarada filmova namijenjenih za opću publiku (PG) iznosi ', 
    mean(filmovi_PG_clean$gross), '€\n')
cat('Prosječna zarada filmova namijenjenih za osobe određene dobi (R) iznosi ', 
    mean(filmovi_R_clean$gross), '€\n')
```

```{r}
boxplot(filmovi_PG_clean$gross, filmovi_R_clean$gross, 
        names = c('Zarada PG filmova','Zarada R filmova'),
        main='Boxplot zarada')
```

Postoje indikacije da bi filmovi namijenjeni općoj publici trebali zarađivati više od filmova namijenjenoj pubilci određene dobi, tj. postoji razlika u zaradi filmova, a to možemo ispitati t-testom.

Kako bi proveli t-test, moramo najprije provjeriti zadovoljavaju li naši uzorci (filmovi_PG_clean i filmovi_R_clean) pretpostavke normalnosti i nezavisnosti. Obzirom da razmatramo dva uzorka koji imaju različite ocjene sadržaja, možemo pretpostaviti njihovu nezavisnost. Sada moramo ispitati normalnost podataka koje koristimo, a to ćemo napraviti qqplot-ovima.

```{r}
qqnorm(filmovi_PG_clean$gross, pch = 1, frame = FALSE,main='Zarada PG filmova')
qqline(filmovi_PG_clean$gross, col = "steelblue", lwd = 2)

qqnorm(filmovi_R_clean$gross, pch = 1, frame = FALSE,main='Zarada R filmova')
qqline(filmovi_R_clean$gross, col = "steelblue", lwd = 2)
```

Iz danih qqplot-ova vidljivo je da podaci nisu normalno distribuirani, a to ćemo i provjeriti pomoću Lilliefor testa.

$$ \begin{aligned}
H_0&: \text{Podaci su normalno distribuirani} \\
H_1&: \text{Podaci nisu normalno distribuirani}
\end{aligned} $$

```{r}
lillie.test(filmovi_PG_clean$gross)
lillie.test(filmovi_R_clean$gross)
```

p-vrijednost je značajno manja od 0.05 tako da odbacujemo nultu hipotezu u korist alternativne.

Iako podaci ne dopuštaju provedbu parametarskog t-testa, provest ćemo ga kako bi kasnije mogli bolje objasniti dobivene rezultate neparametarskog testa.

Kako bi znali koji t-test moramo provesti, prvo moramo ispitati jednakost varijanci uzoraka.

Hipoteze testa jednakosti varijanci glase: $$ \begin{aligned} H_0&: \sigma_1^2 = \sigma_2^2 \\ H_1&:\sigma_1^2 \neq \sigma_2^2 \end{aligned} $$

```{r}
var.test(filmovi_PG_clean$gross, filmovi_R_clean$gross)
```

Vrlo mala p-vrijednost nam govori kako ćemo odaciti našu hipotezu da su varijance naša dva uzorka jednake. Sada znamo da provodimo t-test u slučaju kad su varijance nepoznate i različite, a hipoteze t-testa glase:

$$ \begin{aligned}
H_0&: \mu_1 = \mu_2 \\
H_1&: \mu_1 \neq \mu_2
\end{aligned} $$

```{r}
t.test(filmovi_PG_clean$gross, filmovi_R_clean$gross, alt="two.sided", var.equal = FALSE)
```

Zbog jako male p-vrijednosti možemo odbaciti nultu hipotezu u korist alternativne hipoteze, odnosno možemo reći da postoji značajna razlika u zaradi filmova namjenjenih za opću publiku i filmova namijenjenih određenoj dobi.

Kada želimo testirati jednakost srednjih vrijednosti dvaju uzoraka čiji podaci nisu normalno distribuirani, ali uzorci su nezavisni, koristimo Wilcoxonov test zbrajanja rangova.

Kao i za t-test, testiramo hipoteze:

$$ \begin{aligned}
H_0&: \mu_1 = \mu_2 \\
H_1&: \mu_1 \neq \mu_2
\end{aligned} $$

I provodimo Wilcoxonov test zbrajanja rangova.

```{r}
wilcox.test(filmovi_PG_clean$gross, filmovi_R_clean$gross, alternative = "two.sided")
```

Rezultat testa je, kao i kod t-test, jako mala p-vrijednost te odbijamo nultu hipotezu u korist alternativne hipoteze, tj. postoji značajna razlika u zaradi filmova najimenjenih za opću publiku i filmova namijenjenih za osobe određene dobi.

Pošto uzorci ne dolaze iz normalne ditribucije, Wilcoxonov test zbrajanja rangova je superiorniji u odnosu na t-test, no naši podaci toliko očito pokazuju razliku u zaradi PG filmova i R filmova da su oba testa dali jednaku, izrazito malu, p-vrijednost.

Dodatno, iz boxplot grafa zarada mogli bismo zaključiti da PG filmovi imaju veću zaradu od R filmova pa provjerimo to još jednim Wilcoxonovim testom zbrajanja rangova.

$$ \begin{aligned}
H_0&: \mu_1 = \mu_2 \\
H_1&: \mu_1> \ \mu_2
\end{aligned} $$

```{r}
wilcox.test(filmovi_PG_clean$gross, filmovi_R_clean$gross, alternative = "greater")
```

Odbacujemo $H_0$ u korist $H_1$ , odnosno možemo reći da filmovi namijenjeni za opću publiku u prosjeku imaju zntno veću zaradu od filmova namijenjenih osobama određene dobi.

# Pitanje 2: Postoji li razlika u budžetima filmova s obzirom na njihov žanr?

Ovo istraživačko pitanje mogli bismo testirati jednofaktorskim ANOVA testom.

```{r}
IMDB <- unique(filmovi)
IMDB %>% group_by(genres) %>% summarise(  # broj filmova po žanrovima
          count = n())
IMDB = IMDB[complete.cases(IMDB$budget), ] # izbacivanje NA vrijednosti
IMDB %>% group_by(genres) %>% summarise( # broj filmova po žanrovima
          count = n())
dim(IMDB)

```

Varijabla genres je u zapisu x|y|z|... Na primjer, film Avatar ima više žanrova, a to su Action|Adventure|Fantasy|Sci-Fi. Stoga ćemo ih razdvojiti jer želimo da se budžeti filmova gledaju pod svakim njihovim žanrom.


```{r Razdvajanje genres}
IMDB = IMDB %>%
  separate_rows(genres, sep = "\\|")
dim(IMDB)

```

Sada se u podatkvnom okviru nalazi 13136 filmova, a svaki film ima 28 varijabli.

```{r}
unique_genres_count = IMDB %>%
  distinct(genres) %>%
  count()

unique_genres_count$n
```

Postoji 26 žanrova.

```{r}
unique(IMDB$genres) # žanrovi filmova
```

```{r ciscenje i priprema}
IMDB$genres = factor(IMDB$genres, levels = c('Action', 'Adventure', 'Animation', 'Biography', 'Comedy', 'Crime', 
                                                  'Documentary', 'Drama', 'Family', 'Fantasy', 'Film-Noir', 'Game-Show', 
                                                  'History', 'Horror', 'Music', 'Musical', 'Mystery', 'News', 
                                                  'Reality-TV', 'Romance', 'Sci-Fi', 'Short', 'Sport', 'Thriller', 
                                                  'War', 'Western'))
```


```{r}
genre_counts = table(IMDB$genres) # broj filmova po žanru
print(genre_counts)
```

Uočavamo da neki žanrovi imaju mali broj filmova. To su "Game-Show", "News", "Reality-TV" i "Short". Te žanrove ćemo izbaciti iz dataseta. Na primjer, za "Reality-TV" imamo samo jedan primjer i da je taj primjer imao veliki budžet došli bi do zaključka da bi svaki "Reality-TV" imao takav "budget" što nije nužno istina. Također za te žanrove nećemo moći provesti testove potrebne za dokazivanje pretpostavke za ANOVA-u zbog tako male veličine uzorka.

```{r}
excluded_genres = c("Game-Show", "News", "Reality-TV", "Short")
# Izbacivanje određene žanrove
IMDB = IMDB[!(IMDB$genres %in% excluded_genres), ]
dim(IMDB)

genre_counts = table(IMDB$genres) # broj filmova po žanru
print(genre_counts)
```

Sada imamo 13129 filmova, a svaki film ima 28 varijabli.

```{r}
unique_genres_count = IMDB %>%
  distinct(genres) %>%
  count()
unique_genres_count$n
```

Kako su vrijednosti budžeta jako velike smanjit ćemo ih pomoću log() funkcije. Ovo radimo kako bismo lakše mogli očitati neke pretpostavke s grafova.

```{r}
# Provođenje log() nad budžet vrijednostima
IMDB$budget_log = log(IMDB$budget)
IMDB$budget = IMDB$budget_log
IMDB$budget_log = NULL
```

# "Budget" -> originalna vrijednost

```{r}
# Vračanje na originalnu vrijednost
IMDB_org = IMDB
IMDB_org$budget_exp = exp(IMDB$budget)
IMDB_org$budget = IMDB_org$budget_exp
IMDB_org$budget_exp = NULL
```

Dataset je sada spreman, pa možemo započeti sa ANOVA postupkom.

Pretpostavke ANOVA-e su:

- nezavisnost pojedinih podataka u uzorcima,
- normalna razdioba podataka,
- homogenost varijanci među populacijama.

# Normalna razdioba podataka
Provjera normalnosti može se za svaku pojedinu grupu napraviti KS testom ili Lillieforsovom inačicom KS testa. Također možemo iz histograma zaključiti normalnost.

```{r}

require(nortest)
lillie.test(IMDB$budget)

lillie.test(IMDB$budget[IMDB$genres=='Action'])
lillie.test(IMDB$budget[IMDB$genres=='Adventure'])
lillie.test(IMDB$budget[IMDB$genres=='Fantasy'])
lillie.test(IMDB$budget[IMDB$genres=='Sci-Fi'])
lillie.test(IMDB$budget[IMDB$genres=='Thriller'])
lillie.test(IMDB$budget[IMDB$genres=='Documentary'])
lillie.test(IMDB$budget[IMDB$genres=='Romance'])
lillie.test(IMDB$budget[IMDB$genres=='Animation'])
lillie.test(IMDB$budget[IMDB$genres=='Comedy'])
lillie.test(IMDB$budget[IMDB$genres=='Family'])
lillie.test(IMDB$budget[IMDB$genres=='Musical'])
lillie.test(IMDB$budget[IMDB$genres=='Mystery'])
lillie.test(IMDB$budget[IMDB$genres=='Western'])
lillie.test(IMDB$budget[IMDB$genres=='Drama'])
lillie.test(IMDB$budget[IMDB$genres=='History'])
lillie.test(IMDB$budget[IMDB$genres=='Sport'])
lillie.test(IMDB$budget[IMDB$genres=='Crime'])
lillie.test(IMDB$budget[IMDB$genres=='Horror'])
lillie.test(IMDB$budget[IMDB$genres=='War'])
lillie.test(IMDB$budget[IMDB$genres=='Biography'])
lillie.test(IMDB$budget[IMDB$genres=='Music'])
lillie.test(IMDB$budget[IMDB$genres=='Film-Noir'])

graf1 = ggplot(data = IMDB[IMDB$genres == 'Action', ], aes(x = budget)) + geom_histogram(binwidth = 0.2, fill = "blue", color = "black") +
  labs(title = "Action", x = "Budget")

graf2 = ggplot(data = IMDB[IMDB$genres == 'Adventure', ], aes(x = budget)) + geom_histogram(binwidth = 0.2, fill = "blue", color = "black") +
  labs(title = "Adventure", x = "Budget")

graf3 = ggplot(data = IMDB[IMDB$genres == 'Fantasy', ], aes(x = budget)) + geom_histogram(binwidth = 0.2, fill = "blue", color = "black") +
  labs(title = "Fantasy", x = "Budget")

graf4 = ggplot(data = IMDB[IMDB$genres == 'Sci-Fi', ], aes(x = budget)) + geom_histogram(binwidth = 0.2, fill = "blue", color = "black") +
  labs(title = "Sci-Fi", x = "Budget")

graf5 = ggplot(data = IMDB[IMDB$genres == 'Thriller', ], aes(x = budget)) + geom_histogram(binwidth = 0.2, fill = "blue", color = "black") +
  labs(title = "Thriller", x = "Budget")

graf6 = ggplot(data = IMDB[IMDB$genres == 'Documentary', ], aes(x = budget)) + geom_histogram(binwidth = 0.2, fill = "blue", color = "black") +
  labs(title = "Documentary", x = "Budget")

graf7 = ggplot(data = IMDB[IMDB$genres == 'Romance', ], aes(x = budget)) + geom_histogram(binwidth = 0.2, fill = "blue", color = "black") +
  labs(title = "Action", x = "Romance")

graf8 = ggplot(data = IMDB[IMDB$genres == 'Animation', ], aes(x = budget)) + geom_histogram(binwidth = 0.2, fill = "blue", color = "black") +
  labs(title = "Animation", x = "Budget")

graf9 = ggplot(data = IMDB[IMDB$genres == 'Comedy', ], aes(x = budget)) + geom_histogram(binwidth = 0.2, fill = "blue", color = "black") +
  labs(title = "Comedy", x = "Budget")

graf10 = ggplot(data = IMDB[IMDB$genres == 'Family', ], aes(x = budget)) + geom_histogram(binwidth = 0.2, fill = "blue", color = "black") +
  labs(title = "Family", x = "Budget")

graf11 = ggplot(data = IMDB[IMDB$genres == 'Musical', ], aes(x = budget)) + geom_histogram(binwidth = 0.2, fill = "blue", color = "black") +
  labs(title = "Musical", x = "Budget")



grid.arrange(graf1, graf2, graf3, graf4, graf5, graf6, ncol = 3)
grid.arrange(graf7, graf8, graf9, graf10, graf11, ncol = 3)

```


```{r}
graf12 = ggplot(data = IMDB[IMDB$genres == 'Mystery', ], aes(sample = imdb_score)) + geom_qq(alpha = 0.8) + stat_qq_line(color = "blue", linewidth = 1) + 
  labs(title = "Mystery", x = "IMDb Score")

graf13 = ggplot(data = IMDB[IMDB$genres == 'Western', ], aes(sample = imdb_score)) + geom_qq(alpha = 0.8) + stat_qq_line(color = "blue", linewidth = 1) + 
  labs(title = "Western", x = "IMDb Score")

graf14 = ggplot(data = IMDB[IMDB$genres == 'Drama', ], aes(sample = imdb_score)) + geom_qq(alpha = 0.8) + stat_qq_line(color = "blue", linewidth = 1) + 
  labs(title = "Drama", x = "IMDb Score")

graf15 = ggplot(data = IMDB[IMDB$genres == 'History', ], aes(sample = imdb_score)) + geom_qq(alpha = 0.8) + stat_qq_line(color = "blue", linewidth = 1) + 
  labs(title = "History", x = "IMDb Score")

graf16 = ggplot(data = IMDB[IMDB$genres == 'Sport', ], aes(sample = imdb_score)) + geom_qq(alpha = 0.8) + stat_qq_line(color = "blue", linewidth = 1) + 
  labs(title = "Sport", x = "IMDb Score")

graf17 = ggplot(data = IMDB[IMDB$genres == 'Crime', ], aes(sample = imdb_score)) + geom_qq(alpha = 0.8) + stat_qq_line(color = "blue", linewidth = 1) + 
  labs(title = "Crime", x = "IMDb Score")

graf18 = ggplot(data = IMDB[IMDB$genres == 'Horror', ], aes(sample = imdb_score)) + geom_qq(alpha = 0.8) + stat_qq_line(color = "blue", linewidth = 1) + 
  labs(title = "Horror", x = "IMDb Score")

graf19 = ggplot(data = IMDB[IMDB$genres == 'War', ], aes(sample = imdb_score)) + geom_qq(alpha = 0.8) + stat_qq_line(color = "blue", linewidth = 1) + 
  labs(title = "War", x = "IMDb Score")

graf20 = ggplot(data = IMDB[IMDB$genres == 'Biography', ], aes(sample = imdb_score)) + geom_qq(alpha = 0.8) + 
  stat_qq_line(color = "blue", linewidth = 1) + labs(title = "Biography", x = "IMDb Score")

graf21 = ggplot(data = IMDB[IMDB$genres == 'Music', ], aes(sample = imdb_score)) + geom_qq(alpha = 0.8) + stat_qq_line(color = "blue", linewidth = 1) + 
  labs(title = "Music", x = "IMDb Score")

graf22 = ggplot(data = IMDB[IMDB$genres == 'Film-Noir', ], aes(sample = imdb_score)) + geom_qq(alpha = 0.8) + 
  stat_qq_line(color = "blue", linewidth = 1) + labs(title = "Film-Noir", x = "IMDb Score")

grid.arrange(graf12, graf13, graf14, graf15, graf16, graf17,ncol = 3)
grid.arrange(graf18, graf19, graf20, graf21, graf22, ncol = 3)

```



```{r test pretpostavki - normalnost "Budget" -> originalna vrijednost}

require(nortest)
lillie.test(IMDB_org$budget)

lillie.test(IMDB_org$budget[IMDB_org$genres=='Action'])
lillie.test(IMDB_org$budget[IMDB_org$genres=='Adventure'])
lillie.test(IMDB_org$budget[IMDB_org$genres=='Fantasy'])
lillie.test(IMDB_org$budget[IMDB_org$genres=='Sci-Fi'])
lillie.test(IMDB_org$budget[IMDB_org$genres=='Thriller'])
lillie.test(IMDB_org$budget[IMDB_org$genres=='Documentary'])
lillie.test(IMDB_org$budget[IMDB_org$genres=='Romance'])
lillie.test(IMDB_org$budget[IMDB_org$genres=='Animation'])
lillie.test(IMDB_org$budget[IMDB_org$genres=='Comedy'])
lillie.test(IMDB_org$budget[IMDB_org$genres=='Family'])
lillie.test(IMDB_org$budget[IMDB_org$genres=='Musical'])
lillie.test(IMDB_org$budget[IMDB_org$genres=='Mystery'])
lillie.test(IMDB_org$budget[IMDB_org$genres=='Western'])
lillie.test(IMDB_org$budget[IMDB_org$genres=='Drama'])
lillie.test(IMDB_org$budget[IMDB_org$genres=='History'])
lillie.test(IMDB_org$budget[IMDB_org$genres=='Sport'])
lillie.test(IMDB_org$budget[IMDB_org$genres=='Crime'])
lillie.test(IMDB_org$budget[IMDB_org$genres=='Horror'])
lillie.test(IMDB_org$budget[IMDB_org$genres=='War'])
lillie.test(IMDB_org$budget[IMDB_org$genres=='Biography'])
lillie.test(IMDB_org$budget[IMDB_org$genres=='Music'])
lillie.test(IMDB_org$budget[IMDB_org$genres=='Film-Noir'])

#hist(IMDB_org$budget[IMDB_org$genres=='Action']) Nisam radio grafove za org vrijednost jer nisu čitljivi ovo je primjer

```


#Analiza Lillieforsovom inačicom KS testa:
Lillieforsovom inačicom KS testa za oba dataseta, odnosno za dataset s budgetom s originalnim vrijednostima i budžet s logaritamskim vrijednostima su jako slični.
Ako je p-vrijednost mala tj. manja od 0.05 zaključujemo da za te žanrove normalnost nije potvrđena, a ako je veći od 0.05 normalnost je potvrđena. Većina žanrova ima p-vrijednost manju od 0.05, što znači da su podaci o budžetu u tim žanrovima statistički različiti od normalne distribucije. Ovo dokazujemo i grafički. Histogrami pokazuju asimetriju u distribuciji, a na QQ grafu da su distribucije normalne, ne bi bilo izrazitog zakrivljenja kao na nekim žanrovima, nego bi podaci bili više posloženi na plavoj liniji.

# homogenost varijanci među populacijama
Što se tiče homogenosti varijanci različitih populacija, potrebno je testirati:
$$ \begin{aligned}
  H_0 & : \sigma_1^2 = \sigma_2^2 = \ldots = \sigma_k^2 \\
  H_1 & : \text{barem dvije varijance nisu iste}.
\end{aligned} $$
Navedenu hipotezu možemo testirati Bartlettovim testom.

```{r test pretpostavki - homogenost varijanci "Budget" -> log()}

bartlett.test(IMDB$budget ~ IMDB$genres)

var((IMDB$budget[IMDB$genres=='Film-Noir']))
var((IMDB$budget[IMDB$genres=='Animation']))
var((IMDB$budget[IMDB$genres=='Drama']))
var((IMDB$budget[IMDB$genres=='Music']))
var((IMDB$budget[IMDB$genres=='Horror']))
var((IMDB$budget[IMDB$genres=='Documentary']))
```


```{r test pretpostavki - homogenost varijanci "Budget" -> originalna vrijednost}

bartlett.test(IMDB_org$budget ~ IMDB_org$genres)

var((IMDB_org$budget[IMDB_org$genres=='Film-Noir']))
var((IMDB_org$budget[IMDB_org$genres=='Animation']))
var((IMDB_org$budget[IMDB_org$genres=='Drama']))
var((IMDB_org$budget[IMDB_org$genres=='Music']))
var((IMDB_org$budget[IMDB_org$genres=='Horror']))
var((IMDB_org$budget[IMDB_org$genres=='Documentary']))


```

Analiza Bartlettovog testa:
Ako je p-value mala tj. manji od 0.05 zaključujemo da varijance između žanrova nisu jednake. U oba testa je p-value manji od 0.05. Najmanju varijancu ima žanr 'Film-Noir' što znači da filmovi toga žanra imaju slične budžete. Naravno, veličina uzorka od 'Film-Noir' je malena, pa je to mogući uzrok male vrijednosti pa izdvajamo žanr 'Animation' kojem je vrijednost varijance također mala. Najveću varijancu ima žanr 'Documentary', što ukazuje na širok raspon u budžetima.

Iz testova iznad zaključujemo da normalnost i homogenost nisu potvrđeni. Radi tog zaključka provest ćemo neparametarsku alternativu ANOVA testa -> Kruskal-Wallis test.

```{r Kruskal-Wallis test "Budget" -> log()}
kw_log = kruskal.test(budget ~ genres, data = IMDB)
kw_log
```

```{r Kruskal-Wallis test "Budget" -> originalna vrijednost}
kw_org = kruskal.test(budget ~ genres, data = IMDB_org)
kw_org
```

#ANOVA

```{r}

ggplot(IMDB, aes(x = genres, y = budget)) + geom_boxplot() + labs(x = "Žanr", y = "Budžet", title = "Budžet po žanru") +
  theme(axis.text.x = element_text(angle = 45, hjust = 1))

a = aov(IMDB$budget ~ IMDB$genres)
summary(a)

```

```{r test razlike u prihodima "Budget" -> originalna vrijednost}
#boxplot(IMDB_org$budget ~ IMDB_org$genres)

a = aov(IMDB_org$budget ~ IMDB_org$genres)
summary(a)

```

```{r linearni model "Budget" -> log()}
model = lm(budget ~ genres, data = IMDB)
summary(model)
anova(model)
```

Linearni model istovjetan je ANOVA modelu. Zaključci u oba slučaja isti.

# Zaključak
$$ \begin{aligned}
  H_0 & : \text{Distribucije budgeta isti je za sve žanrove}. \\
  H_1 & : \text{Postoji razlika u distribuciji budžeta među barem dva žanra}.
\end{aligned} $$
Prvo što uočavamo je da provedeni Kruskal-Wallis test daje sličan rezultat kao ANOVA test iako nisu bile zadovoljene pretpostavke "normalna razdioba podataka" i "homogenost varijanci među populacijama". Zaključak koji donosimo na temelju Kruskal-Wallis testa je da je p-vrijednost izuzetno mala. To nam govori da postoji značajna razlika u distribuciji budžeta među žanrovima tj. da se budžeti razlikuju među različitim žanrovima.

Ovim grafovom također uočavamo tu razliku budžeta između žanrova, odnosno razlika prosjeka budžeta.

```{r}
IMDB_mean = IMDB %>%
  group_by(genres) %>%
  summarise(mean_imdb = mean(budget, na.rm = TRUE))

ggplot(IMDB_mean, aes(x = genres, y = mean_imdb)) + geom_bar(stat = "identity", fill = "blue", color = "black") + 
  theme(axis.text.x = element_text(angle = 45, hjust = 1))
```



# Pitanje 3: Možemo li temeljem danih varijabli predvidjeti IMDB ocjenu nekog filma?


```{r}

imdb <- filmovi
imdb <- unique(imdb)


```

Gledat ćemo možemo li predvidjeti ocjenu nekog filma s obzirom na sljedeće varijable te ćemo probati napraviti model linearne regresije:

- **num_critic_for_reviews**
- **duration**:  
- **director_facebook_likes**:  
- **num_voted_users**:  
- **gross**:  
- **cast_total_facebook_likes**
- **num_user_for_reviews**:  
- **budget**:  
- **movie_facebook_likes**: 
- **color**

Pogledajmo kako izgledaju njihovi odnosi grafički sa zavisnom varijablom imdb_score. Plave linije predstavljaju vrijednosti koje bi dale pojedine jednostavne linearne regresije.

```{r}
imdb <- imdb %>% select(
    num_critic_for_reviews,
    duration,
    director_facebook_likes,
    num_voted_users,
    gross,
    cast_total_facebook_likes,
    num_user_for_reviews,
    budget,
    movie_facebook_likes,
    color,
    aspect_ratio,
    imdb_score
  )

imdb <- na.omit(imdb)

g1 <- ggplot(imdb,aes(x=num_critic_for_reviews,y=imdb_score)) + geom_point() + geom_smooth(formula = y ~ x,method="lm")
g2 <- ggplot(imdb,aes(x=duration,y=imdb_score)) + geom_point() + geom_smooth(formula = y ~ x,method="lm")
g3 <- ggplot(imdb,aes(x=director_facebook_likes,y=imdb_score)) + geom_point() + geom_smooth(formula = y ~ x,method="lm")
g4 <- ggplot(imdb,aes(x=num_voted_users,y=imdb_score)) + geom_point() + geom_smooth(formula = y ~ x,method="lm")
g5 <- ggplot(imdb,aes(x=gross,y=imdb_score)) + geom_point() + geom_smooth(formula = y ~ x,method="lm")
g6 <- ggplot(imdb,aes(x=log(cast_total_facebook_likes),y=imdb_score)) + geom_point() + geom_smooth(formula = y ~ x,method="lm")
g7 <- ggplot(imdb,aes(x=log(num_user_for_reviews),y=imdb_score)) + geom_point() + geom_smooth(formula = y ~ x,method="lm")
g8 <- ggplot(imdb,aes(x=log(budget),y=imdb_score)) + geom_point() + geom_smooth(formula = y ~ x,method="lm")

grid.arrange(g1,g2,g3,g4,g5,g6,g7,g8,nrow=3)

```

Iz grafova se može zaključiti da će varijable poput num_critic_for_reviews, duration i gross imati jači utjecaj, dok će varijable poput budget i cast_total_facebook_likes imati slabiji.

Sada ćemo napraviti model u koji ćemo uključiti sve varijable.

```{r}

model <- lm(imdb_score ~. ,data=imdb)


```

Da bismo analizirali model moramo provjeriti jesu li zadovoljene pretpostavke: regresori ne smiju biti jako korelirani te mora vrijediti normalnost reziduala. To ćemo provjeriti uz pomoć histograma, q-q plota i Lilliefors testa.

```{r}

hist(model$residuals)

```
```{r}

qqnorm(rstandard(model))
qqline(rstandard(model))

```

```{r}

plot(model$fitted.values,model$residuals)

```

```{r}

lillie.test(rstandard(model))

```

Vidimo nenormalnost reziduala i da odstupanje nije zanemarivo. No s obzirom na veliki broj opservacija i činjenicu da je t-test robustan na nenormalnost, probat ćemo donijeti neke zaključke.

Pogledajmo koje varijable su jako korelirane.

```{r}

imdb %>% select(-imdb_score,-color) %>% cor %>% corrplot

```

Vidimo da su varijable num_critic_for_reviews i movie_facebook_likes te num_voted_users i num_user_for_reviews jako korelirane. Zbog toga ćemo izbaciti varijable movie_facebook_likes te num_user.

```{r}
fit.num_critic = lm(imdb_score~ num_critic_for_reviews,data=imdb)
fit.movie_face = lm(imdb_score~ movie_facebook_likes ,data=imdb)

summary(fit.num_critic)
summary(fit.movie_face)



```

Varijabla num_critic_for_reviews objašnjava više varijablinosti te ćemo stoga uzeti nju. Napravimo isto za drugi par.

```{r}

fit.num_voted = lm(imdb_score~ num_voted_users,data=imdb)
fit.num_users = lm(imdb_score~ num_user_for_reviews ,data=imdb)

summary(fit.num_voted)
summary(fit.num_users)

```

Varijabla num_voted_users objašnjava više varijabilnosti nego num_user_for_reviews.

Sada ćemo provesti višestruku linearnu regresiju. Varijabla color je nominalna kategorijska varijabla stoga treba napraviti dummy varijable, no to funkcija lm odradi automatski.

```{r}

model <- lm(formula =  imdb_score ~ num_critic_for_reviews + duration + director_facebook_likes + num_voted_users + gross + cast_total_facebook_likes + budget + color + aspect_ratio, data = imdb )

summary(model)

```
 
Vidimo da varijable budget, cast_total_facebook_likes i director_facebook_likes potencijalno nisu toliko korisne u modelu te ih možda možemo izbaciti.

```{r}

model <- lm(formula =  imdb_score ~ num_critic_for_reviews + duration + num_voted_users + gross + color + aspect_ratio, data = imdb )

summary(model)
 
```

Prilagođeni koeficijent determinacije se povećao za vrlo mali iznos. Model objašnjava 30.46% varijacije što, s obzirom na primjenu, možemo reći da je dobar rezultat. F-test upućuje da je model značajan. Ako želimo veći prilagođeni koeficijent determinacije, moramo uključiti sve varijable, no time ćemo izgubiti na interpretaciji rezultata. Bitno je napomenuti da kod ovog modela ne vrijede pretpostavke za linearnu regresiju. Iz grafa u kojem gledamo odnos reziduala i procijenjenih vrijednosti vidi se heteroskedastičnost što može uzrokovati greške kod p-vrijednosti. Za ove podatke potreban je drugačiji model, a ne linearna regresija.


# Pitanje 4: Razlikuju li se ocjene s obzirom na vrijeme premijere?

Pošto nam za analizu ovog pitanja ne trebaju oni filmovi koji u stupcima "title_year" ili "imdb_score" imaju nedostajuću vrijednost, najprije ćemo njih izbaciti iz okvira. Također želimo izbaciti potencijalne duplikate.

```{r}
filmovi4 <- filter(filmovi, !is.na(title_year) & !is.na(imdb_score))
filmovi4 <- unique(filmovi4)
```

Uzevši u obzir da u datasetu postoji 91 različita godina (te je shodno tome za neke od njih vrlo malen uzorak filmova), analizirat ćemo filmove po desetljećima u kojima su izašli. Dodat ćemo stupac "decade" u podatkovni okvir.

```{r}
filmovi4 <- mutate(filmovi4, decade = title_year - title_year %% 10)
```

Provjerimo sada veličinu uzorka za svako desetljeće:

```{r}
count(filmovi4, decade)
```

Pošto u 1910-ima postoji samo jedan film, izbacit ćemo ga iz ove analize.

```{r}
filmovi4 <- filter(filmovi4, decade != 1910)
```

Također, primjećujemo da su veličine uzoraka za neka desetljeća manja od 30. Kako bismo proveli ANOVA postupak, najprije moramo provjeriti jesu li ocjene po desetljećima normalno distribuirane. To možemo učiniti upotrebom Lillieforsovog testa, koji je inačica Kolmogorov-Smirnovljevog testa, ali se može upotrijebiti i ako varijanca i aritmetička sredina nisu poznate. Početna hipoteza testa je da je razdioba koju testiramo normalna, a alternativna je suprotna početnoj.

```{r}
require(nortest)
lillie.test(filmovi4$imdb_score[filmovi4$decade==1920])
lillie.test(filmovi4$imdb_score[filmovi4$decade==1930])
lillie.test(filmovi4$imdb_score[filmovi4$decade==1940])
lillie.test(filmovi4$imdb_score[filmovi4$decade==1950])
lillie.test(filmovi4$imdb_score[filmovi4$decade==1960])
lillie.test(filmovi4$imdb_score[filmovi4$decade==1970])
lillie.test(filmovi4$imdb_score[filmovi4$decade==1980])
lillie.test(filmovi4$imdb_score[filmovi4$decade==1990])
lillie.test(filmovi4$imdb_score[filmovi4$decade==2000])
lillie.test(filmovi4$imdb_score[filmovi4$decade==2010])
```

Uočimo da su p-vrijednosti za gotovo sva desetljeća iznimno male. Za sva desetljeća s p-vrijednostima manjima od 0.05 odbacujemo početnu hipotezu, odnosno zaključujemo da razdiobe ocjena filmovima po tim desetljećima nisu normalno distribuirane. Pogledajmo njihove razdiobe na sljedećim grafovima.

```{r}
graf0 <- ggplot(data = filmovi4[filmovi4$decade == 1920, ], aes(x = imdb_score)) +
    geom_histogram(binwidth = 0.5, fill = "lightblue", color = "black") +
    labs(title = "1920-e")
graf1 <- ggplot(data = filmovi4[filmovi4$decade == 1930, ], aes(x = imdb_score)) +
    geom_histogram(binwidth = 0.5, fill = "lightblue", color = "black") +
    labs(title = "1930-e")
graf2 <- ggplot(data = filmovi4[filmovi4$decade == 1940, ], aes(x = imdb_score)) +
    geom_histogram(binwidth = 0.5, fill = "lightblue", color = "black") +
    labs(title ="1940-e")
graf3 <- ggplot(data = filmovi4[filmovi4$decade == 1950, ], aes(x = imdb_score)) +
    geom_histogram(binwidth = 0.5, fill = "lightblue", color = "black") +
    labs(title = "1950-e")
graf4 <- ggplot(data = filmovi4[filmovi4$decade == 1960, ], aes(x = imdb_score)) +
    geom_histogram(binwidth = 0.5, fill = "lightblue", color = "black") +
    labs(title = "1960-e")
graf5 <- ggplot(data = filmovi4[filmovi4$decade == 1970, ], aes(x = imdb_score)) +
    geom_histogram(binwidth = 0.5, fill = "lightblue", color = "black") +
    labs(title = "1970-e")
graf6 <- ggplot(data = filmovi4[filmovi4$decade == 1980, ], aes(x = imdb_score)) +
    geom_histogram(binwidth = 0.5, fill = "lightblue", color = "black") +
    labs(title = "1980-e")
graf7 <- ggplot(data = filmovi4[filmovi4$decade == 1990, ], aes(x = imdb_score)) +
    geom_histogram(binwidth = 0.5, fill = "lightblue", color = "black") +
    labs(title = "1990-e")
graf8 <- ggplot(data = filmovi4[filmovi4$decade == 2000, ], aes(x = imdb_score)) +
    geom_histogram(binwidth = 0.5, fill = "lightblue", color = "black") +
    labs(title = "2000-e")
graf9 <- ggplot(data = filmovi4[filmovi4$decade == 2010, ], aes(x = imdb_score)) +
    geom_histogram(binwidth = 0.5, fill = "lightblue", color = "black") +
    labs(title = "2010-e")
grid.arrange(graf0, graf1, graf2, graf3, graf4, graf5, ncol = 3)
grid.arrange(graf6, graf7, graf8, graf9, ncol = 3)
```

Histogrami pokazuju asimetriju u distribuciji. To ćemo još bolje prikazati na sljedećim QQ grafovima:

```{r}
graf0 <- ggplot(filmovi4[filmovi4$decade==1920, ], aes(sample = imdb_score)) + geom_qq(alpha = 0.8) + stat_qq_line(color = "navyblue", linewidth = 1) + labs(title = "1920-e")
graf1 <- ggplot(filmovi4[filmovi4$decade==1930, ], aes(sample = imdb_score)) + geom_qq(alpha = 0.8) + stat_qq_line(color = "navyblue", linewidth = 1) + labs(title = "1930-e")
graf2 <- ggplot(filmovi4[filmovi4$decade==1940, ], aes(sample = imdb_score)) + geom_qq(alpha = 0.8) + stat_qq_line(color = "navyblue", linewidth = 1) + labs(title = "1940-e")
graf3 <- ggplot(filmovi4[filmovi4$decade==1950, ], aes(sample = imdb_score)) + geom_qq(alpha = 0.8) + stat_qq_line(color = "navyblue", linewidth = 1) + labs(title = "1950-e")
graf4 <- ggplot(filmovi4[filmovi4$decade==1960, ], aes(sample = imdb_score)) + geom_qq(alpha = 0.8) + stat_qq_line(color = "navyblue", linewidth = 1) + labs(title = "1960-e")
graf5 <- ggplot(filmovi4[filmovi4$decade==1970, ], aes(sample = imdb_score)) + geom_qq(alpha = 0.8) + stat_qq_line(color = "navyblue", linewidth = 1) + labs(title = "1970-e")
graf6 <- ggplot(filmovi4[filmovi4$decade==1980, ], aes(sample = imdb_score)) + geom_qq(alpha = 0.8) + stat_qq_line(color = "navyblue", linewidth = 1) + labs(title = "1980-e")
graf7 <- ggplot(filmovi4[filmovi4$decade==1990, ], aes(sample = imdb_score)) + geom_qq(alpha = 0.8) + stat_qq_line(color = "navyblue", linewidth = 1) + labs(title = "1990-e")
graf8 <- ggplot(filmovi4[filmovi4$decade==2000, ], aes(sample = imdb_score)) + geom_qq(alpha = 0.8) + stat_qq_line(color = "navyblue", linewidth = 1) + labs(title = "2000-e")
graf9 <- ggplot(filmovi4[filmovi4$decade==2010, ], aes(sample = imdb_score)) + geom_qq(alpha = 0.8) + stat_qq_line(color = "navyblue", linewidth = 1) + labs(title = "2010-e")

grid.arrange(graf0, graf1, graf2, graf3, graf4, graf5, ncol = 3)
grid.arrange(graf6, graf7, graf8, graf9, ncol = 3)
```

Kada bi distribucije bile normalne, podatci na QQ grafu bi bili posloženi približno u ravnoj liniji, dok na ovim grafovima primjećujemo zakrivljenost tih linija. Time smo i grafički prikazali kako distribucije ocjena filmova po desetljećima nisu normalne.

Učinimo još Bartlettov test za provjeru homogenosti varijanci. Početna hipoteza je da su varijance za sva desetljeća jednake, dok je alternativna hipoteza suprotna.

```{r}
bartlett.test(filmovi4$imdb_score ~ filmovi4$decade)
```

Primjećujemo da je i u ovom testu p-vrijednost jako mala, zbog čega odbacujemo početnu hipotezu i zaključujemo kako varijance nisu jednake. S obzirom da razdiobe po većini desetljeća nisu ni približno normalne, a varijance nisu homogene, trebamo upotrijebiti neparametarsku alternativu ANOVA postupku, a to je Kruskal-Wallisov test. Početna hipoteza testa je da su aritmetičke sredine ocjena u svim desetljećima jednake. Alternativna hipoteza je da se barem jedna od tih sredina razlikuje.

```{r}
kruskal.test(imdb_score ~ decade, data = filmovi4) 
```

Izuzetno mala p-vrijednost nas upućuje da odbacimo početnu hipotezu. Time zaključujemo da se IMDB ocjene filmova razlikuju s obzirom na vrijeme premijere filma. Promotrimo na koji način se razlikuju, odnosno na koji način ocjena ovisi o vremenu premijere filma.

Faktorizirajmo stupac za desetljeće:

```{r}
decades <- paste(seq(1920, 2010, by=10), seq(1929, 2019, by=10), sep="-")
filmovi4$decade <- factor(filmovi4$decade, levels = seq(1920, 2010, 10),
                          labels = decades)
```

Napravimo linearni model za dane podatke:

```{r}
model = lm(imdb_score ~ decade, data = filmovi4)
summary(model)
```

Prema procjeni ovog modela, prosječna IMDB ocjena filmova raste po desetljećima do 1930-ih, nakon kojih počinje padati. Pogledajmo kakav rezultat bismo dobili kad bismo prema njemu izvršili ANOVA postupak. 

```{r}
anova(model)
```

Iz navedenog postupka vidimo kako je p-vrijednost ponovno izuzetno malena, odnosno da se prosječna ocjena filmova razlikuje s obzirom na desetljeće. Rezultat testa slaže se s gore provedenim neparametarskim postupkom. Pogledajmo sada podatke po desetljećima na određenim grafovima kako bismo vizualno predočili tu razliku. Najprije ćemo prikazati histogram prosječnih ocjena po desetljećima.

```{r}
f4_mean_scores <- filmovi4 %>%
  group_by(decade) %>%
  summarise(mean_imdb = mean(imdb_score, na.rm = TRUE))

ggplot(f4_mean_scores, aes(x = decade, y = mean_imdb)) + geom_bar(stat = "identity", fill = "lightblue", color = "black")
```

Kao što je gornji model pokazao u svojim očekivanim vrijednostima, nakon 1930-ih primjećuje se pad prosječne ocjene. Prikažimo sada box-plot dijagram razdioba:

```{r}
ggplot(filmovi4, aes(x = decade, y = imdb_score)) +
  geom_boxplot() +
  labs(x = "Desetljeće", y = "IMDb ocjena", title = "IMDb ocjene po desetljećima")
```

Primjetimo da osim što medijan načelno pada s obzirom na desetljeće, kasnija desetljeća imaju nekoliko stršećih vrijednosti sa jako niskim ocjenama, što nas upućuje da konačno razmislimo o pitanju: znači li ovo uistinu da su stariji filmovi i bolji? 
Pogledajmo kako se prosječne ocjene odnose prema broju filmova po desetljeću koji su uzeti u obzir. Već smo na početku ispisali te brojeve radi određivanja veličine uzoraka, ali radi jednostavnosti ćemo ih prikazati i ovdje.

```{r}
film_count <- filmovi4 %>%
  group_by(decade) %>%
  summarise(
    count = n(),
    avg_score = mean(imdb_score)
  )

film_count
```

Dodajmo ih u tablicu filmova zajedno s prosjecima po desetljećima:

```{r}
filmovi4 <- filmovi4 %>%
  left_join(film_count, by = "decade")
```

Napravimo model koji će pokušati predvidjeti prosječnu ocjenu filma po desetljeću s obzirom na broj filmova iz tog desetljeća.

```{r}
model_with_count <- lm(avg_score ~ count, data = filmovi4)

summary(model_with_count)
```

Primjetimo da s obzirom na dane podatke, prosječna ocjena filmova iz pojedinog desetljeća uistinu ovisi o broju filmova uzetih u obzir iz tog desetljeća. Osim toga, model objašnjava gotovo polovicu varijance među prosječnim vrijednostima, iz čega možemo zaključiti da postoji trend smanjenja prosječnih ocjena po desetljeću što je više filmova u njemu. Prikažimo to i grafički.

```{r}
ggplot(film_count, aes(x = count, y = avg_score)) +
  geom_point(color = "blue") +
  geom_smooth(method = "lm", color = "red") +
  labs(
    title = "Odnos broja filmova po desetljeću i prosječne ocjene",
    x = "Broj filmova po desetljeću",
    y = "Prosječna IMDb ocjena"
  )
```

Razlog ovakvog silaznog trenda može biti laka dostupnost današnjih filmova. Time je dostupno i više lošijih filmova, dok su od starih filmova dostupni samo oni koji su okarakterizirani kao klasici (dok se oni koji su bili smatrani lošijima u tadašnje vrijeme nisu sačuvali). Osim toga, moguće je da današnje filmove gleda šira publika raznovrsnijih filmskih ukusa, čime dolazi do veće varijabilnosti u korisničkim ocjenama.